臺灣士林地方法院刑事判決　　　　　　　 96年度訴字第498號
公　訴　人　臺灣士林地方法院檢察署
被　　　告　丙○○
被　　　告　戊○○
選任辯護人　鄭敏郎律師
上列被告因違反期貨交易法案件，經檢察官提起公訴（94年度偵
字第7935號）
，本院判決如下：
    主  文
丙○○共同未經許可，擅自經營期貨經理事業、期貨顧問事業，
處有期徒刑壹年，減為有期徒刑陸月。
戊○○共同未經許可，擅自經營期貨經理事業、期貨顧問事業，
處有期徒刑陸月，減為有期徒刑月。緩刑貳年。並於本案判決
確定後陸個月內，向公庫支付新台幣萬元。
    事  實
一、戊○○係「山協高科技資訊網路股份有限公司」（原設於臺
    北市○○○路○段412號7樓之3，嗣遷移至臺北市大安區○○○路○段67號11樓，下稱山協公司）董事長，該公司登記之
    營業項目為：「工藝品之製造加工及買賣；皮革製品之加工
    及買賣；進口菸酒、食品飲料、調酒器具之買賣業務；前項
    各項產品之進出口貿易（期貨除外）；資訊軟體零售業、批
    發業、服務業；資料處理服務業；電子資訊供應服務業；投
    資顧問業；企業經營管理顧問業」，並不包括代客操作外匯
    保證金交易及經營期貨經理、顧問業務。且期貨交易法業自
    民國86年3月26日公布並定自同年6月1日起施行，山協公司
    自始至終均未經主管機關即財政部證券暨期貨管理委員會（
    現已變更組織為行政院金融管理委員會證券暨期貨管理局，
    下稱證期會）許可及發給從事期貨經理事業、期貨顧問事業
    之證照。戊○○、丙○○均明知山協公司係未經證期會許可
    發給證照，不得擅自經營期貨經理及顧問之事業，竟共同基
    於犯意之聯絡，自91年3 、4 月間起至91年12月底止，先後
    於臺北市○○○路○ 段412 號7 樓之3 及同址13樓之1 （起
    訴書漏載）等處，共同經營期貨交易之期貨經理事業、期貨
    顧問事業，丙○○為取信投資人，乃以投資人丁○○（另經
    檢察官為不起訴處分）、乙○○（另經檢察官為不起訴處分
    ）聯名設於美國遠東銀行帳戶（帳號000000000 號）為山協
    公司操作外匯保證金交易之帳戶，並由山協公司提供顧問合
    約書供投資人簽約，由投資人委由山協公司下單買賣，從事
    各種幣別之外匯保證金交易，並以美元作計算單位貨幣，下
    單買賣保證金至少美金1 萬元，由丙○○負責決定交易商品
    （交易商品為美元、日幣、瑞士法郎等）及操作外匯保證金
    交易，而依各該外幣匯率在市場上行情波動之漲跌，不實際
    交割而結算差額，計算客戶盈虧，非法經營以接受委託書收
    取佣金或手續費等方式代他人下單操作外幣保證金交易之期
    貨經理業務及期貨顧問業務，山協公司於投資人下單買賣保
    證金時，並交付帳戶開設確認書予投資人作為憑證，計有丁○○投資美金4 萬元、乙○○投資美金2 萬元、甲○○投資
    美金9 萬元。嗣因丙○○操作不當發生虧損，經甲○○於93
    年11月間提出告訴始查知上情。
二、案經甲○○訴由法務部調查局臺北市調查處移請台灣士林地
    方法院檢察署檢察官偵查起訴。
    理  由
壹、程序方面：
    按被告以外之人於審判外之陳述，雖不符前四條之規定，而
    經當事人於審判程序同意作為證據，法院審酌該言詞陳述或
    書面陳述作成時之情況，認為適當者，亦得為證據。當事人
    、代理人或辯護人於法院調查證據時，知有第159條第1項不
    得為證據之情形，而未於言詞辯論終結前聲明異議者，視為
    有前項之同意，刑事訴訟法第159條之5定有明文。本件被告
    丙○○、戊○○對於被告以外之人於審判外之陳述，證據能
    力部分均表示無意見而不爭執，本院審酌各該陳述之情況，
    認為適當，是本件被告以外之人於審判外之陳述，均有證據
    能力，核先敘明。
貳、實體方面：
一、訊據被告戊○○坦承其為山協公司之負責人，對於上揭提供
    山協公司供被告丙○○經營外匯保證金交易之犯罪事實坦承
    不諱，惟辯稱：伊亦是投資之被害人，伊沒有拿客戶的錢去
    作外匯保證金交易，都是丙○○一人所主導的云云。訊據被
    告丙○○亦坦承其有幫客戶下單至國外之美國遠東銀行帳戶
    操作外匯保證金交易，但期貨交易法條對於外匯保證金交易
    沒有明文規範，只有提到外匯二個字，還是屬於豁免條款，
    伊所從事的並非槓桿保證金交易，並不違法云云。
二、經查：
（一）被告戊○○坦承擔任「山協公司」負責人，而山協公司核
      准登記所營之營業項目為：「工藝品之製造加工及買賣；
      皮革製品之加工及買賣；進口菸酒、食品飲料、調酒器具
      之買賣業務；前項各項產品之進出口貿易（期貨除外）；
      資訊軟體零售業、批發業、服務業；資料處理服務業；電
      子資訊供應服務業；投資顧問業；企業經營管理顧問業」
      ，並有台北市政府函覆之山協公司登記資料表（含基本資
      料、董監事名單、所營事業項目名稱等）四紙附卷可稽（
      見本院卷）。再山協公司登記營業項目中關於「投資顧問
      業務」部分，是否包括招攬國人至境外進行外匯保證金交
      易一節，業據期貨交易之主管機關財政部證券暨期貨管理
      委員會著有：「依央行85年11月11日（85）台央外柒字第
      2518號函以國內外投資之引介提供諮詢顧問業務並不包括
      外匯相關投資之仲介業務，招攬國人至境外進行外匯保證
      金交易係屬外匯相關投資之仲介業務，而所謂國際外匯資
      訊之諮詢顧問經洽經濟部商業司第六科亦表示並不包括外
      匯相關投資之仲介業務」等意見可稽，「山協公司」登記
      業務範圍並不包括「招攬國人至境外簽訂外匯保證金交易
      及經營期貨經理、期貨顧問事業」之業務甚明。
（二）被告戊○○擔任「山協公司」之負責人（董事長），與丙○○合作，由丙○○招攬不特定客戶，委由山協公司下單
      從事外匯保證金交易，並提供外匯交易諮詢顧問服務，代
      客下單操作，客戶繳交一定外幣保證金額匯至丙○○所指
      定之帳戶，再由丙○○匯至美國遠東銀行丁○○、乙○○
      之聯名帳戶，由丙○○負責下單操作買賣日幣、美金、瑞
      士法郎等外幣，從事各種幣別之外匯保證金交易，而依各
      該外幣匯率在市場上行情波動之漲跌，不實際交割僅結算
      差價，藉以向客戶收取佣金及銀行之退點一節，業據被告
      丙○○於法務部調查局台北市調查處供述：「我在91年6
      月間之前確曾要甲○○投資買賣美金，他在91年6 月至12
      月間大約投資了新台幣300 萬元」、「甲○○係將資金交
      給山協公司，由該公司為其進行外匯保證金交易」、「戊○○……及我等人以山協公司名義邀集有意投資外匯保證
      金交易的客戶，約集資約30萬美元，另以丁○○、乙○○
      為聯名戶和建華銀行旗下的美國遠東銀行（總行在洛杉磯
      ）簽約，由我以電話或傳真向美國遠東銀行下單操作外匯
      （美元對瑞士法郎及美元對日幣）保證金交易」、「我招
      攬甲○○投資進行外匯保證金交易的獎金共新台幣5 萬元
      」、「我是以丁○○、乙○○聯名的方式與美國遠東銀行
      簽約及下單進行外匯保證金交易」（見調查卷第4 頁背面
      至第5 頁背面）；於偵查時供稱：「……我做的外匯保證
      金交易，是銀行的合法買賣，買賣的方式就是以電話向美
      國銀行下單，這是一種財務槓桿，我只做到10倍，買賣的
      方式就是要繳交一定的保證金，保證金一定要補足，不補
      足就會被斷頭追繳保證金，我是買美金對日幣，是持有美
      金，若美金對日幣升值，我就獲利，實現獲利的方式，美
      金對日幣升值，就平倉獲利，不需要將美金換回日幣」、
      「我是賺銀行的退點」等語在卷（見偵查卷第41頁、第43
      頁）；被告戊○○於法務部調查局台北市調查處供述：「
      丙○○約於91年3 、4 月間向我借用山協公司名義代客炒
      作期貨買賣，約於那個時候，丙○○為便於與美國遠東銀
      行簽約買賣期貨，乃利用丁○○與乙○○2 人的名義與美
      國遠東銀行簽約，供丙○○作為炒作期貨買賣之專用帳戶
      」、「丙○○利用山協公司名義炒作期貨買賣，確係外匯
      保證金交易之期貨買賣，每名委託炒作期貨買賣之客戶，
      至少應繳付保證金美金1 萬元」、「顧問合約書是由丙○○所製作，並要求我在該合約書上蓋用公司章及負責人章
      ……」（見調查卷第22至23頁）；於偵查時供稱：「我是
      負責人，當時丙○○說要借我公司名字去作業，他是在作
      保證金交易，那時他也邀我一起投資，我想反正公司已經
      停業就借他用……」、「丙○○會匯款到山協公司，會告
      訴乙○○，乙○○會來找我說要分配投資人利益，我會在
      取款條上蓋章，交給乙○○，由乙○○去分配」等語在卷
      （見偵查卷第43頁、第281 頁），核與證人甲○○於偵查
      時證稱：丙○○要伊投資，說可以賺美金，並拿比較表給
      伊看，和伊簽顧問合約書，伊共匯了美金9 萬至給丙○○
      ，丙○○給伊3 張帳戶開設確認書等語；證人丁○○於偵
      查時證述伊投資了美金4 萬元，當時去開聯名戶係為牽制
      丙○○等情節相符（見偵查卷第38至44頁、第279 至283
      頁），並有匯款單據（見偵查第12至18頁）、顧問合約書
      （見偵查卷第19至第21頁）、山協公司損益報告表（見偵
      查卷第225 至233 頁）、山協公司致甲○○客戶協議書（
      見調查卷第18頁）及帳戶開設確認書影本3 份（見偵查卷
      第22至24頁）附卷為憑，足資證明證人甲○○、丁○○之
      證詞與事實相符，而堪以採信。另由被告丙○○、戊○○
      所供陳上開主要營業情節觀之，山協公司顯有為客戶從事
      不同幣別間之即期或遠期買賣交易，且山協公司實際上亦
      係以從事招攬不特定之客戶與「美國遠東銀行」簽約從事
      外匯保證金交易（屬於期貨顧問事業），及代客操作外匯
      保證金交易（屬於期貨經理事業），賺取「美國遠東銀行
      」撥給之佣金為目的，顯然屬於從事期貨經理事業及期貨
      顧問事業，山協公司確有代客操作外匯保證金交易一情，
      確屬無疑。
（三）被告戊○○身為山協公司之負責人，其明知丙○○借用其
      公司名義係用來從事代客操作外匯保證金交易，仍同意出
      借，並且於丙○○出具客戶顧問合約書，仍在該合約書上
      蓋用山協公司之公司章及負責人章，並與丙○○分配投資
      人利益等情，業據被告戊○○於調查局詢問及偵查時供承
      在卷，並有前開顧問合約書在卷為憑。且證人甲○○於投
      資失利後曾於93年9 月間與被告丙○○至被告戊○○所開
      設之餐廳找被告戊○○，並向其詢問：「你們不是在賺美
      金嗎，為什麼現在開餐廳」，戊○○即表示公司已停業2
      年多等情，業據證人甲○○於調查局詢問時證述在卷（見
      調查卷第2 頁背面），核與被告丙○○於調查局詢問時供
      述相符（見調查卷第7 頁背面），且被告戊○○對於甲○○有與丙○○於93年秋天時候找過伊等情亦不否認（見調
      查卷第23頁背面），並有山協公司致甲○○客戶協議書1
      紙附卷為憑（見調查卷第18頁），而觀之上開協議書亦係
      在商討投資事宜，果若被告戊○○未參與其事，何以事後
      仍與證人甲○○討論投資協議事宜，且被告戊○○非但出
      借山協公司供丙○○操作外匯保證金交易，更一同分配盈
      虧，足見與被告丙○○有犯意聯絡及行為分擔，至為明確
      。且按舊刑法第28條規定：二人以上共同實施犯罪之行為
      者，皆為正犯；故共同正犯，除二人以上共同實施犯罪行
      為者外，二人以上之人互相認識他方之行為而有相互利用
      他方之行為，以完成犯罪之意思，足以表示其惡性之共同
      ，應為共同評價之對象，因之，共犯者對其中任何一人在
      合同意思範圍內所實施之行為，均應負共同責任，且不問
      每一階段行為是否均經參與，皆無礙於共同正犯之成立，
      是以被告戊○○縱未每一階段均有參與，仍無礙其與被告
      丙○○成立共同正犯。
（四）按「外幣保證金交易」之法律定義，係指一方於客戶與其
      簽約並繳付外幣保證金後，得隨時應客戶之請求，於保證
      金之倍數範圍內，以自己之名義為客戶之計算，在外匯市
      場從事不同幣別間之即期或遠期買賣交易，此種交易不須
      實際交割，一般都在當日或到期前以反方向交易軋平而僅
      結算差價，此種契約以其具有：（一）以保證金交易。（
      二）未來期間履約特性。（三）每日結算損益之期貨交易
      特有之結算制度並於店頭市場交易，堪認「外幣保證金交
      易」係屬「槓桿保證金交易」之一種（參刑事法律專題研
      究 (十五)第68 頁，財政部證券暨期貨管理委員會87年5
      月26日台財證 (七)第33672號函），而為期貨交易法第
      3 條第1 項第4 款所定期貨交易類型之一。又依同條第2
      項規定：非在期貨交易所進行之期貨交易，得經財政部於
      主管事項範圍內或中央銀行於掌理事項範圍內公告，不適
      用本法之規定，準此，中央銀行外匯局及財政部分別於86
      年5 月24日以台央外柒字第0401216 號及86年6 月1 日
      以台財証 (五)字 第03240 號函各公告辦理外匯業務之
      銀行、外匯經紀商及金融機構，經營外幣保證金交易者，
      不適用期貨交易法之規定，實務上外幣保證金交易之場所
      ，幾乎都在經核准之外匯指定銀行之營業處所買賣，除前
      揭經中央銀行及財政部公告，指定辦理外匯之銀行、外匯
      經紀商及金融機構從事外幣保證金交易，可豁免適用期貨
      交易法外，任何公司未經許可經營外幣保證金交易者，應
      屬違反期貨交易法第56條第1 項之規定，若係以接受委託
      書收取佣金或手續費等方式代他人操作外幣保證金交易之
      行為，或以提供場所設備及相關外匯資訊（如價位詢問）
      或建議分析意見等，供客戶自行下單交易者，係分別從事
      期貨經理事業及期貨顧問事業，未經許可而經營者，違反
      第82條第1 項之規定，應依同法第112 條第5 款規定加以
      處罰，足見被告戊○○、丙○○所為自係違反前開規定，
      至為明確。被告丙○○對前開法律顯有誤解，所辯並無違
      法云云，顯非可採。
三、綜上，被告丙○○、戊○○確有共同經營期貨顧問及經理事
    業之犯行，事證明確，堪予認定，自應依法論科。
四、按被告丙○○、戊○○行為後，94年2 月2 日修正公布之刑
    法，已於95年7 月1 日生效施行（以下簡稱修正前、後刑法
    ），其中第2 條第1 項「行為後法律有變更者，適用行為時
    之法律。但行為後之法律有利於行為人者，適用最有利於行
    為人之法律」之規定，係規範行為後法律變更所生新、舊法
    律比較適用之準據法，於刑法修正施行後，自應適用該修正
    後之第2 條第1 項之規定，為「從舊、從輕」之比較；又比
    較新舊法時，應就罪刑有關之共犯、未遂犯、想像競合犯、
    牽連犯、連續犯、結合犯，以及累犯加重、自首減輕暨其他
    法定加減原因（如身分加減）與加減例等一切情形，綜其全
    部罪刑之結果而為比較後，再適用有利於行為人之法律處斷
    ，而不得一部割裂分別適用不同之新、舊法（最高法院24年
    上字第4634號、29年上字第964 號判例意旨及最高法院95年
    度第8 次刑事庭會議決議參照）。經查，被告等行為時刑法
    第28條原規定：「二人以上共同『實施』犯罪之行為者，皆
    為共同正犯」。被告等行為後該條修正為：「二人以上共同
    『實行』犯罪之行為者，皆為共同正犯」。將舊法之「實施
    」修正為「實行」。原「實施」之概念，包含陰謀、預備、
    著手及實行等階段之行為，修正後僅共同實行犯罪行為始成
    立共同正犯。是新法共同正犯之範圍已有限縮，排除陰謀犯
    、預備犯之共同正犯。新舊法就共同正犯之範圍既因此而有
    變動，自屬犯罪後法律有變更，而非僅屬純文字修正，應有
    新舊法比較適用之問題，且倘比較結果並無有利或不利之情
    形，即應依刑法第2 條第1 項前段之規定，適用行為時之法
    律，方為適法（最高法院96年度台上字第934 號、第1037、
    1323號、第2566號判決意旨參照）。本件被告等係基於共同
    犯罪之意思而參與犯罪構成要件行為之犯罪，不論新法、舊
    法，均構成共同正犯，上述刑法第28條之修正內容，對被告
    等尚無有利或不利之情形，依刑法第2 條第1 項前段之規定
    ，應適用修正前刑法第28條規定為論述。
五、被告丙○○、戊○○以山協公司名義，未經許可擅自招攬甲○○等不特定客戶，代客操作下單從事外匯保證金交易之所
    為，核係違反期貨交易法第82條第1 項之規定，而犯同法第
    112 條第5 款規定未經許可擅自經營期貨經理事業、期貨顧
    問事業罪。本條既處罰「經營」之行為，所謂「經營」當指
    就該事業之經管、營運，具有決策權力之人而言。被告戊○○係擔任山協公司董事長，為公司法第8 條第1 項之負責人
    ，自係具有決策權力之人，而為本件犯罪之處罰對象。又被
    告戊○○、丙○○明知山協公司登記之營業項目並無期貨經
    理事業、期貨顧問事業，其等為賺取佣金，竟未經許可，而
    共同實行上開期貨經理事業及期貨顧問事業等構成要件行為
    ，被告2 人就前開犯行，有犯意聯絡及行為分擔，依修正前
    刑法第28條規定，應以共同正犯論。又期貨交易法第112 條
    第5 款之未經許可擅自經營期貨信託事業、期貨經理事業、
    期貨顧問事業或其他期貨服務事業罪，所謂經營事業，係以
    反覆從事同種類之事務為目的之社會活動，當然含有反覆實
    施之性質，與行為後侵害狀態繼續之即成犯不同，應為實質
    一罪（參照最高法院94年度台上字第6735號判決）。本件被
    告2 人擅自經營期貨經理、期貨顧問事業之行為，均屬其從
    事業務單一犯意下之行為，為法律概念上之單純一罪，並無
    連續犯之問題。又公訴人雖僅起訴91年6 月間以後之犯行，
    惟查被告丙○○自91年3 、4 月間即有代客操作外匯保證金
    交易之期貨買賣等情，業據被告戊○○供述在卷，核與證人
    丁○○所述相符，此部分可以認定，惟此部分與起訴部分有
    實質上一罪之關係，為起訴效力所及，本院自得一併審究。
    爰審酌被告丙○○前有偽造文書罪之前科，被告戊○○素行
    良好並無前科，被告2 人為貪圖不法利益而經營期貨事業致
    犯本罪，並參酌其等犯罪之手段、智識程度、經營之規模，
    被害人損失金額，被告丙○○參與犯罪情節較重，被告戊○○參與犯罪情節較輕，及犯後態度等一切情狀，分別量處如
    主文所示之刑。再被告2 人係於96年4 月24日以前犯本罪，
    應均依中華民國96年罪犯減刑條例第2 條第1 項第3 款之規
    定各減其宣告刑期2 分之1 ，以示懲儆。
六、末按被告戊○○行為後，刑法有關緩刑之規定雖亦經修正，
    惟緩刑之規定，並非關於行為可罰性之刑罰法律規範，而係
    屬刑之執行規範，應無刑法第2 條第1 項之適用，故犯罪在
    新法施行前，於修正後刑法施行後裁判，關於緩刑之宣告，
    自應適用修正後刑法第74條之規定，此有最高法院95年度第
    8 次刑事庭會議紀錄可考。查被告戊○○未曾因故意犯罪受
    有期徒刑以上刑之宣告，此有臺灣高等法院被告前案紀錄表
    1 份在卷可稽，此次被告戊○○因一時失慮偶罹刑典，事後
    已坦承部分犯行，其深具悔意，經此教訓，應知所警惕而無
    再犯之虞，公訴檢察官亦同意給予被告戊○○緩刑，本院因
    認所宣告之刑，以暫不執行為適當，爰依新修正刑法第74條
    第1 項第1 款之規定就被告戊○○部分宣告緩刑2 年，以啟
    自新，並依刑法第74條第2 項第4 款規定，諭知應於本案判
    決確定後6 個月內，捐款新台幣3萬元予公庫（依刑法第74
    條第4 項，得為民事強制執行名義；且依刑法第75條之1 第
    1 項第4 款規定，違反上開捐款之負擔情節重大，足認原宣
    告之緩刑難收其預期效果，而有執行刑罰之必要者，得撤銷
    緩刑之宣告）。
據上論斷，應依刑事訴訟法第299 條第1 項前段，期貨交易法第
112 條第5 款，刑法第11條前段、第2 條第1 項前段、修正前刑
法第28條、修正後刑法第74條第1 項第1 款、第2 項第4 款，中
華民國九十六年罪犯減刑條例第2 條第1 項第3 款、第7 條，判
決如主文。
本案經檢察官洪三到庭執行職務。
中　　華　　民　　國　　96　　年　　12　　月　　7 　　日
 　　　　　       刑事第七庭審判長法　官  王俊雄
                                  法　官  汪梅芬
                                  法　官  許碧惠
以上正本證明與原本無異。
如不服本判決，得自收受送達之日起10日內，向本院提起上訴。
                                  書記官  陳佳伶
中　　華　　民　　國　　96　　年　　12　　月　　7 　　日
附錄：本案論罪科刑法條全文
期貨交易法第112條
有下列情事之一者，處7年以下有期徒刑，得併科新臺幣3百萬元
以下罰金：
一  未經許可，擅自經營期貨交易所或期貨交易所業務者。
二  未經許可，擅自經營期貨結算機構者。
三  違反第56條第1項之規定者。
四  未經許可，擅自經營槓桿交易商者。
五  未經許可，擅自經營期貨信託事業、期貨經理事業、期貨顧
    問事業或其他期貨服務事業者。
六  期貨信託事業違反第84條第1項規定募集期貨信託基金者。
七  違反第106條、第107條或第108條第1項之規定者。
